【裁判字號】    96,家訴,81
【裁判日期】    970924
【裁判案由】    返還不當得利
【裁判全文】
臺灣桃園地方法院民事判決              96年度家訴字第81號
原      告  卯○○
            子○○
            丑○○
            己○○
            庚○○
            辛○○
            壬○○
共      同
訴訟代理人  李俊隆律師
複  代理人  丙○○
            劉世興律師
被      告  癸○○
訴訟代理人  呂丹琪律師
上列當事人間請求返還不當得利事件，於中華民國97年8 月18日
言詞辯論終結，本院判決如下：
    主  文
被告應給付原告卯○○、子○○、丑○○、己○○、庚○○、辛○○、壬○○各新台幣壹佰貳拾萬玖仟佰零玖元，及均自民
國96年5 月16日起至清償日止，按年息百分之五計算之利息。
訴訟費用由被告負擔。
本判決第一項於原告卯○○、子○○、丑○○、己○○、庚○○
、辛○○、壬○○分別各以新台幣肆拾壹萬仟元為被告供擔保
後，均得為假執行。
    事實及理由
一、原告起訴主張略以：
    (一)、兩造祖父即訴外人巳○○所有之中壢市○○段○○ 之○○ 、○○ 
之○○ 地號兩筆土地（下稱○○段土地），原作為墳墓用地，
但因座落河邊、經常淹水，遂考量將墳墓遷移他處，然訴
外人巳○○卻於民國51年8 月5 日死亡。之後由四名子女
各房先推派一人於民國75年7 月28日辦理「○○段」土地
之繼承分割登記，待日後擇地遷移祖墳時，每房再做補貼。
由於被繼承人即訴外人巳○○之其中一名子女午○○，業於民
國65年11月8 日死亡，故由其子女達成協議，由被告癸○○為繼承登記名義人，故「○○段」土地最後登記為寅○○、
辰○○、戊○○及被告癸○○所共有，持份各四分之一。
    (二)、其後，「○○段」土地因高鐵區段徵收，四名共有人因而於民
國93年7 月25日換領大園鄉○○段○○ 號土地（下稱○○
段土地），持份為寅○○（佔21,109/100,000）、辰○○（佔
21,109/100,000）、被告癸○○（佔21,109/100,000）、戊○○
（佔36,673/100,000）。然因「○○段」土地位於高鐵商業
區，價值頗高，故家族決定將其出售，且每房所得價款須
均分給各房之其他繼承人，隨後「○○段」土地即於民國95
年11月9 日售出，買賣價金為新台幣（下同）5,871 萬
元。
    (三)、又「○○段」土地原為墓地，若原告等人果真拋棄繼承，為
何「○○段」土地祖墳，尚預留有原告等人之墳墓位置，且
已過世之未○○埋葬於「○○段」土地上，倘原告等人無權利，
被告多年來為何皆未對原告等人主張任何權利。
    (四)、訴外人戊○○、辰○○、寅○○當年均係以協議信託方式登記「○○段」土地，於民國95年出賣「○○段」土地後亦需將所得
價款均分給各房之其他繼承人，只有被告癸○○中飽私囊。
且協議書上之當事人即立協議書人，只有訴外人戊○○、寅
○○、辰○○及原告子○○等四人，根本無被告癸○○，「○○段」
土地完全係為了祖墳的管理及納課便利，才信託登記在被
告名下。被告癸○○所提之拋棄繼承書、協議書皆為影本，
且協議書影本第二頁關於「○○段」土地取得人「癸○○」一
欄有塗改痕跡，故原告否認其真正。
    (五)、「○○段」土地為兩造祖墳，於民國89年遷移時由親屬會議
做出各房支出費用68,050元之決議，其中第三房由兩造共
同分攤之。如「○○段」土地原告已拋棄繼承予被告單獨所
有，何以原告等人還要幫忙分攤遷移祖墳費用。
    (六)、「○○段」土地賣出後，被告癸○○分得其中12,393,093元後，
竟違背協議、中飽私囊，而拒絕將其中十分之九即
11,153,783元分給其他繼承人（每人可分得1,239,,309
元），今由原告等七人，向被告依據不當得利之請求權，認
為被告無法律上原因受有賣地價款之利益，致原告等人受
損害，兩者間並具有直接因果關係，依法被告應返還原告
每人1,239,309元，共8,675,163元之不當得利予原告等
人。
    (七)、民國74年間立協議書當天，僅係同意登記在被告名下，
        由此可知立協議書當時根本是為了將有祖墳之系爭土地
        做一信託登記分配，否則怎會隨便指派一人登記其名下
        ，而不依照每人之應繼分做任何貼補動作。被告亦曾稱
        哥哥說10個人分伊無意見，要分以前的也要拿出來分等
        語，可知被告承認系爭為信託登記，屬於大家的。退步
        言之，縱使被告抗辯原告等拋棄繼承為真，亦因被告事
        後承諾將系爭土地買賣款均分予各繼承人，而為原告提
        起本件訴訟有理之證具方法。等語。並提出戶籍登記簿影
本、證明書影本、土地登記簿影本、土地謄本影本、土地
買賣契約書影本、錄音光碟及譯文、戶籍謄本影本、債權
讓與契約書影本及祖墳遷移費用分攤表影本等為證。
二、被告陳述略以：
    (一)、兩造之被繼承人午○○於民國65年11月8 日死亡，全體
        繼承人即原告卯○○（未○○繼承人之代表人）、子○○、丑○○、
己○○、庚○○、辛○○、壬○○、被告癸○○及訴外人申○○、酉
○○等10人達成協議，由子○○及癸○○繼承遺產，其餘繼承
人均拋棄繼承，當原告時壬○○未成年，由原告壬○○之母親
戌○○代為意思表示，而被告癸○○當年仍給付給未○○等8 
人部分現金。又未○○等8 人既已拋棄繼承，並同意由原告
子○○、被告癸○○二人繼承遺產，故原告子○○、被告癸○○
二人與訴外人寅○○、辰○○、戊○○達成協議，由被告癸○○
取得座落中壢巿○○段○○ 之 ○○、 ○○之○○ 地號兩筆土地
四分之一所有權，而原告子○○取得坐落中壢巿○○段○○地號
土地六分之一所有權。
    (二)、被告癸○○既依法登記為所有權人，依土地法規定「登記」有
絕對效力，被告為土地之所有權人，原告等人竟主張僅係「信
託登記」，實毫無理由。兩造之被繼承人午○○於民國65年
11月8 日死亡，當時並無信託法，原告等人何有可能協議
將遺產信託，且原告等人已拋棄繼承，同意由被告繼承「○○
段」土地，後因徵收換領「○○段」土地後出賣之價金，當然
為被告所有，原告等人並無權領取，被告並無不當得利。本
件兩造之被繼承人午○○於民國65年11月8 日死亡，依當
時之民法規定，拋棄繼承人只須向其他繼承人以書面為拋棄
承之意思表示為已足，是原告等人業已於民國65年12月
10日以書面向被告為拋棄繼承之意思表示在先，並協同辦理
繼承登記在後，依當時有效之法律規定，業已發生拋棄繼
        承之效力，原告等人主張有信託登記，並無理由，原告等人
對於「○○段」已無任何權利，亦無權領取土地出賣後之價金。
    (三)、又訴外人寅○○、辰○○、戊○○及被告癸○○等四人，持分各四
分之一共有之「○○段」土地上，僅有兩造之曾祖母墓地一門，
其餘均為空地，並非祖墳所在地，且該地地目為「雜」並非
「墓」依法不得建造墳墓，然該門兩造曾祖母之墓地係日據
時代所興建，故得以保留，訴外人未○○於民國81年死亡之
時，係埋葬於內定里，並非埋葬於「○○段」土地上，且「○○
段」土地亦不得興建墳墓，原告等指稱訴外人未○○埋葬於
        此並非事實。民國89年間「○○段」土地遭徵收，兩造之曾
祖母墓地必須遷移，因涉及風水，遷移墓地之費用當然由謝
家家族各房平均分攤，且兩造之曾祖母同為謝家家族之祖
先，此與土地為何人所有無涉，原告竟謂每年都前往掃墓並
共同出資遷移墳墓即享有土地所有權，顯屬誤解。
    (四)、被告所提協議書，有被告癸○○之簽名，原告等竟空言根本無
癸○○參與，顯與事實不符。
    (五)、另觀證人即代書丁○○之證述，其表示協議書中所載所謂「管
理及納課便利」，僅係一般協議書所用之字句，沒有特別含
意，足證原告等主張協議書所載管理及納課便利係推派代表
為登記名義人之說毫無依據。
    (六)、原告子○○主張其有權利請求被告給付補償款的二分之一，被
告認為在民國74年10月8 日的協議書中，兩造已就分配
土地部分達成協議，並完成移轉登記，所以原告子○○就被告
分得土地部分無權主張權利。等語，並提出繼承權拋棄證明
書、協議書等影本為證。
三、得心證之理由：
    (一)、原告主張兩造之被繼承人午○○於民國65年11月8 日死亡，
全體繼承人即原告卯○○（未○○繼承人之代表人）、子○○、丑
○○、己○○、庚○○、辛○○、壬○○、被告癸○○及訴外人申○○、
酉○○等10人之事實，業據其提出戶籍謄本及戶籍登記簿影
本等為證，且為被告所不爭執，應認原告此部分之主張為真
實。
    (二)、另原告主張被繼承人午○○死亡後，由寅○○、辰○○、戊○○及
被告癸○○共有「○○段」土地，嗣因徵收而換領成「○○段」
土地，土地賣出後，被告癸○○分竟違背協議，拒絕將其中十
分之九的價金分給其他繼承人等不當得利之情事，業據其提
出證明書、土地登記簿影本、土地謄本影本、土地買賣契約
書影本、錄音光碟及譯文、戶籍謄本影本、債權讓與契約書
影本及祖墳遷移費用分攤表影本等為證。然為被告所否認，
並辯稱被告既依法登記為所有權人，依土地法規定之「登記」
        有絕對效力，被告為土地之所有權人，原告等人竟主張僅係
「信託登記」，實毫無理由。且兩造之被繼承人午○○於民國65    
  年11月8 日死亡，當時並無信託法，原告等人何有可能協
  議將遺產信託，且原告等人已拋棄繼承，同意由被告繼承「○○段」土地，後因徵收換領「○○段」土地後出賣之價金，當
然為被告所有，原告等人並無權領取，被告並無不當得利。
而本件兩造之被繼承人午○○於民國65年11月8 日死亡，
依當時之民法規定，拋棄繼承人只須向其他繼承人以書面為
拋棄承之意思表示為已足，是原告等人業已於民國65年12
月10日以書面向被告為拋棄繼承之意思表示在先，並協同
辦理繼承登記在後，依當時有效之法律規定，業已發生拋棄
繼承之效力，原告等人主張有信託登記，並無理由，原告等
人對於「○○段」已無任何權利，亦無權領取土地出賣後之價
金等語。綜核兩造之陳述意旨，兩造對於繼承事實之發生、
原始繼承人人數以及繼承土地登記之流程、處分等，說詞並
無不同，是應審究者，乃原告是否確已拋棄繼承？是否為信
託登記？
    (三)、經查：
        (1)、本件事件久遠，如今雙方各執一詞，而能證明此事者，
只有當時參與其事之各房相關繼承人以及承辦該繼承登
記業務之土地代書。本院經訊、證人寅○○證稱「（按
原告訴訟代理人提問：○○段土地於74年所立的協議係
屬於辦理信託登記性質？）該土地是祖先留下來的財
產，是供祖墳之用，本來都沒有問題，後來因為高鐵徵
收土地，就有產權問題，之後每一房派出一人代表登記，
由每一房各取得四分之一。八十九年土地徵收之前，我
們各房共同把祖墳遷到南崁，共花費了四、五百萬元，
詳細金額我忘記了，這些費用也都是由四房平均分擔，
            當時各房也都沒有異議」、「（按原告訴訟代理人提問：請
求訊問證人高鐵補償款壹仟多萬元，你們這一房有無平
均分配？）補償款是我們這一房平均分配，我們這一房
遷葬祖墳的費用也是我們兄弟二人平均分擔」、「（被告訴
訟代理人提問：請求訊問證人74年的協議書第三房為
何會推派二人登記？）○○土地部分是一房派一個人代
表，至於其他土地為何會有不同持分我不知道」、「（按被
告訴訟代理人提問：請求提示繼承權拋棄證明書，並訊
            問證人第三房繼承人除了子○○、癸○○之外，其他繼承人
是否都已經拋棄繼承？）我不知道為何會有上開拋棄繼
承的情形」。、辰○○證稱「（按原告訴訟代理人提問：
○○段土地於74年所立的協議係屬於辦理信託登記性
質？）該土地是祖先留下來的財產，是供祖墳之用，本
來都沒有問題，後來因為高鐵徵收土地，各房為了領取
補償金，所以各房推派代表一人代表登記，我們這一房
只有我一人，所以沒有領取補償金分配的問題，當時遷
葬祖墳也是由我們四房分擔」、「（被告訴訟代理人提問：
請求訊問證人74年的協議書第三房為何會推派二人登
記？）我不清楚三房為何推派二人。另至於三房有無人
拋棄繼承之情事，我不清楚」等語（均參見本院民國96
年10月15日言詞辯論筆錄）。、證人戊○○證稱「（按
原告訴訟代理人提問：證明○○段○○ 之○○ 、○○ 之○○ 辦
理繼承分割有經信託登記）當時我們有四大房，每房由
一個人代表登記，各持四分之一，因為該土地都是我們
祖先的風水地，大家認為不可能變賣，如果祖墳遷葬的
時候，則由我們四房分擔遷葬的費用，原來的地，應該
            是歸由四房共有，而不是歸由登記的四人所共有」、「（按
問：○○段土地被高鐵徵收換取土地如何處理？賣得價金
如何分配？）換取土地後來變賣，我們四房各房分得壹
千多萬元」、「（按問：各房分得壹千多萬元是由登記名義
人單獨分得，還是平均分給其他繼承人？）我們1 、2 、
4 房就分得的壹千多萬元，都有分給其他子孫」、「（按
被告訴訟代理人提問：請求提示卷內拋棄繼承證明書予
            證人，訊問是否知悉原告卯○○、丑○○、己○○、庚○○、
辛○○、壬○○拋棄繼承的情事）我不知道此事」、「（請求
提示卷內協議書，訊問為何第三房當時有二個人為代表
登記，而不是證人所稱各房推派一人代表）我也不知道
有此份協議書的內容」等語（參見本院民國96年11月
21日言詞辯論筆錄）。、證人乙○○（按即協議書上載
有分配到遺產的繼承人甲○○之子）證述稱「（按問：88
年9 月份兩造分割遺產的情形，證人是否了解？）兩
            造分割遺產的情形我都不知情，我只有聽我父親說，戊○○曾經給他一點遺產，也不知道給了多少錢」、「有無聽
聞遺產除了戊○○（按應係癸○○之誤）之外其餘之人均已
拋棄繼承？）我不知情，因為當時我在外工作，家裡兄
弟姊妹裡面，只有我大哥與我父親同住，但是我大哥已
經於去年往生，其他的兄弟姊妹也不知情」等語（參見
本院民國97年4 月28日言詞辯論筆錄）。衡諸四位證
人亦即其他各房之共同繼承人之證述，其他各房之繼承
人均無人拋棄繼承，且均推由一人為繼承之登記，遷祖
墳之費用以及土地被徵收所領取之補償款亦均由各該
            房全體繼承人為平均分擔及分享，甚且都還不知道第三
房（按即兩造歸屬之房分排序）有拋棄繼承之情事。由
此可推知，當年被繼承人的遺產確大於遺債，其他各房
猶無一拋棄繼承者，除非有其他特別情事（諸如他繼承
人已繼承價額相當之其他現金、動產等）或條件約定，
應無拋棄繼承之原因，且兩造之父親於為繼承分隔兩造
之祖父的遺產時業已往生，其餘各房之繼承人均為兩造
之伯叔長輩，其等對於自己兄弟遺族在財產之繼承以及
分配，依理應會給予最大的關心以求公平並期繼續能維
持生活才對，然其等對於被告所陳原告等人均全部拋棄
繼承之事情則一概不知，或許不願仗義直言而得罪人，
            然被告之所辯，衡情已顯與事理有違。此外，兩造之父
於民國65年12月10日往生時，台灣經濟普遍不佳，
其遺債既然小於遺產，而其他繼承人又未另行分得其他
遺產，如謂除被告之外的其他繼承人均自願拋棄繼承，
實與當時之一般社會經驗法則相違背。
        (2)、再據證人即受雇代為辦理系爭土地登記之執業代書
            （已歿）之子丁○○（於民國67年間起亦追隨其父
            為執業代書迄今）到庭證稱「（按問：『提示繼承
            權拋棄證明書』在目前的代書行業裡，有無在使用
            此份文書？）目前沒有使用，現在已經不能用了」
            、「（按問：為何之前可以使用？現在不能使用？
            ）之前拋棄繼承並無明文需向法院為之，所以就用
            拋棄繼承證明書代之。後來規定拋棄繼承應向法院
            聲明，拋棄繼承證明書就不再使用了」、「（按問
            ：拋棄繼承證明書所書立的日期為65年12月10日，
            且內容第一項有不動產標示，此份拋棄繼承證明書
            係指拋棄不動產標示土地，還是為了繼承登記的方
            便而立的拋棄？）我認為當時代書的業務習慣，此
            份拋棄證明書就是不要土地持分登記的人，協議而
            立的證明書。如果還有其他筆土地，也可能另有其
            他人的拋棄繼承證明書。此拋棄繼承證明書應該不
            是表示拋棄證明書所書立之人就是要拋棄所有的繼
            承權」、「（按問：拋棄證明書暨所附之協議書所
            指為何？）拋棄證明書與協議書應該是同一個案件
            ，這些土地是取得權利人來登記，由取得權利人來
            繼承，其餘拋棄的人則不繼承拋棄繼承證明書上所
            載的土地，至於拋棄的人有無繼承其他的遺產我就
            不清楚」、「（按問：有無可能是為了登記方便，
            而推派代表來登記？有信託關係？）早期的時候有
            可能推派代表來登記，但是本件的情形我不清楚」
            、「（按問：以你的經驗每一房推派代表來登記，
            於當時實務登記比例高或者是不高？）我認為用信
            託的可能性是不高，以前如果有協議，就不會再立
            什麼字句」、「（按問：如果土地其中有一塊是墳
            墓例如祖墳，如何處理？）應該是看協議的方式而
            定」等語（參見本院民國97年5 月28日言詞辯論筆
            錄）。經查本證人目前仍系執業代書，雖未接觸本
            案，但其自民國67年間起即追隨其父親從事土地代
            書業務迄今，早年的代書非如近幾年須考領證照，
            只要有相當的學歷，都以類如「學徒」之方式傳承
            自師傅，本證人不但執業土地代書30年，且其先父
            就是系爭土地繼承登記代辦之執業代書，所陳之代
            書行業於當年之便宜行事慣例，對於本件應具有相
            當的參考價值。是參諸證人丁○○先生上揭所述「
            我認為當時代書的業務習慣，此份拋棄證明書就是
            不要土地持分登記的人，協議而立的證明書。如果
            還有其他筆土地，也可能另有其他人的拋棄繼承證
            明書。『此拋棄繼承證明書應該不是表示拋棄證明
            書所書立之人就是要拋棄所有的繼承權』」等情，
            或許應認原告等人並未拋棄繼承權會較符合當年代
            的社會常情。
        綜上析述，堪信原告未拋棄繼承之主張為真實。
    (四)、按無法律上之原因而受利益，致他人受損害者，應返還
        其利益，民法第179 條定有明文。本件除尚有二位繼承
        人以不負擔以後祖墳之維修責任而不予繼承之外，其餘
        之兩造既均為同一順序之繼承人，而原告等人復未因拋
        棄繼承而喪失其繼承權已如上述，則原告等人自得依據
        上列不當得利之法律關係請求被告返還系爭徵收補償款
        。末查系爭土地徵收，補償款總額計12,393,093元為兩
        造所不爭，本件有權繼承之人共計10人（含不欲繼承之
        二人）且應繼分比例相同，即每人各可分得十分之一即
        1,239,309 元，是原告請求被告應給付原告每人各1,23
        9,309 元既本件起訴狀送達被告之翌日即民國96年5 月
        16日（按於民國96年5 月4 日寄存轄區派出所，於民國
        96年5 月15日發生送達之效力）起至清償日止，按年息
        百分之五計算之法定遲延利息，為合法有據，應予准許
        。
    (五)、原告陳明在判決確定前如不為執行恐受難以抵償之損害
        ，並願供擔保請准宣告假執行，經核並無不合，爰分別
        酌定相當之擔保金額後，分別准許之。
四、兩造其餘之攻擊與防禦方法，或因事證已明或與待證事實無
    涉，故本院不再逐為審酌，併予敘明。
五、據上論結：本件原告之訴為有理由，依民事訴訟法第390 條
    第2 項、第78條，判決如主文。
中    華    民    國    97    年    9     月    24    日
                        家事法庭  法  官  鄭新後
上列正本證明與原本無異。
如對本判決上訴，應於判決送達後20日內向本院提出上訴狀（並
依對造人數提出繕本以及繳納第二審裁判費），上訴於台灣高等
法院。
中    華    民    國    97    年    9     月    24    日
                                  書記官  吳宏明



司法院資訊處製作；財團法人民間司法改革基金會備份。
